臺灣高等法院民事判決　　　　　　　　　　　　　　九十三年度家上更(一)字第七號
　　上　訴　人　甲○○
　　訴訟代理人　邱正明律師
　　複 代 理人　吳戊相
　　被 上 訴人　乙○○
右當事人間請求離婚等事件，上訴人對於中華民國九十一年三月二十八日臺灣桃園地
方法院九十一年度婚字第一八四號第一審判決提起上訴，經最高法院第一次發回更審
，本院於九十三年十二月七日言詞辯論終結，判決如左：
    主    文
原判決廢棄。
准上訴人與被上訴人離婚。
第一、二審訴訟費用由被上訴人負擔。
    事實及理由
一、程序部分：按「訴狀送達後，原告不得將原訴變更或追加他訴。但有下列各款情
    形之一者，不在此限︰一、被告同意者。二、請求之基礎事實同一者。三、擴張
    或減縮應受判決事項之聲明者。四、因情事變更而以他項聲明代最初之聲明者。
    五、該訴訟標的對於數人必須合一確定時，追加其原非當事人之人為當事人者。
    六、訴訟進行中，於某法律關係之成立與否有爭執，而其裁判應以該法律關係為
    據，並求對於被告確定其法律關係之判決者。七、不甚礙被告之防禦及訴訟之終
    結者。」，民事訴訟法第二百五十五條第一項訂有明文。本件上訴人於原審起訴
    主張被上訴人惡意遺棄、意圖殺害上訴人，及有其他重大事由，難以維持婚姻，
    依民法第一千零五十二條第一項第五、六款及第二項規定，訴請離婚，嗣於原審
    民國九十一年三月十四日審理中當庭撤回民法第一千零五十二條第二項之法律依
    據，惟其請求所依據之基礎事實則未變更或撤回，故上訴人於同年六月四日本院
    前審準備程序中復追加依民法第一千零五十二條第二項規定請求，其請求之基礎
    事實均屬同一，被上訴人雖不同意，惟揆諸首揭規定，於法並無不合，亦應准許
    之。上訴人又於九十三年十二月七日於本審審理中當庭表示僅依民法第一千零五
    十二條第二項之法律關係為請求，揆諸首揭規定，於法亦無不合。故本審僅就上
    訴人主張之民法第一千零五十二條第二項為審理，合先敘明。
二、上訴人主張：兩造前曾離婚，嗣於七十四年十二月三十日再度結婚，現婚姻關係
    仍存續中。被上訴人自九十年八月間起，拒與伊同房，顯違人性之常。又伊已逾
    七十高齡，被上訴人自九十年十月間起，即不為伊準備膳食，亦不幫伊清洗衣物
    ，顯係惡意遺棄伊在繼續狀態中。九十年十月間某日，被上訴人更持菜刀將伊背
    部、胸部及手臂等多處砍傷，益見其有殺害伊之意圖。此外，兩造感情已經破裂
    ，平日並無互動與交集，實有難以維持婚姻之重大事由。爰依民法第一千零五十
    二條第二項之規定，請求准伊與被上訴人離婚等語。並聲明：判決如主文。
三、被上訴人則以：兩造自七十六年七月間起，雖已分房各自居住，但上訴人之生活
    起居及三餐，仍由伊照料。上訴人已七十餘歲，心有餘力不足，即難謂伊未盡同
    刀刀背傷及上訴人手臂數處，並無殺害上訴人之意圖，且伊年已五十幾歲，離婚
    太難看了等語，資為抗辯。並聲明：上訴駁回。
四、上訴人主張兩造於七十四年十二月三十日再度結婚，現婚姻關係仍存續中，又兩
    造自九十年八月間起即已分房並分開樓層各自居住之事實，業據其提出與所述相
    符之
五、上訴人依民法第一千零五十二條第二項規定，提起本件訴訟，請求准予裁判離婚
    ，是本件所應審究者厥為兩造是否有民法第一千零五十二條第二項規定之難以維
    持婚姻之其他重大事由？茲析述如下：
（一）按夫妻非財產上之協力義務，尤其是性行為之協力義務與同居義務具有不可分
      之關係，故縱履行同居之義務，而無正當理由拒絕性行為時，則婚姻生活徒具
      形式，婚姻外性生活難免發生，夫妻感情難以維繫，婚姻共同生活即無法維持
      ，是僅有同居義務，尚不足以維持婚姻生活，尚須有協力義務與之配合，實質
      與形式兼具，始能有圓滿之婚姻生活。上訴人主張被上訴人拒絕與之同房，違
      反性行為之協力義務；被上訴人則辯稱，係上訴人拒絕同房，且說伊要謀財害
      命，伊曾要求與上訴人行房，遭上訴人拒絕並出言恐嚇說伊要整死他等語。查
      上訴人於原審審理時，自承無法舉證證明係被上訴人拒絕與之同房（原審卷第
      三六頁）。是縱認被上訴人就其抗辯事實不能舉證，或其所舉證據尚有疵累，
      因上訴人就被上訴人有拒絕同房之待證事實未能舉證以實其說，自難認上訴人
      此部分之主張為有理由，然兩造自九十年八月間起即已分房並分開樓層各自居
      明定，夫妻之一方無正當理由而與他方別居，固屬違背同居義務，惟本件兩造
      失和而於同一棟樓分開樓層分房各居，是兩造仍處於共同生活之範圍，應堪認
      定。
（二）上訴人另主張被上訴人自九十年十月間起即未準備膳食供伊食用，更未幫伊清
      洗衣物。被上訴人則以因伊做生意之關係，所以無法準時煮三餐，有時是上訴
      人不吃，並非伊不煮飯等語抗辯。查夫妻固負有互相協力之義務，然是否準備
      膳食及清洗衣物等家務，不應全由女性負責，上訴人自應負擔有此一協力義務
      ，況被上訴人現仍經營麵攤生意，而上訴人現按時領取退休俸賦閒在家，其身
      體行動尚屬健全，為兩造所不爭之事實，若謂上訴人無須負擔準備膳食及清洗
      衣物等家務之協力義務，不僅有違兩性實質之平等，更屬忽視現實生活中，兩
      造家庭角色分工之義務，則上訴人以被上訴人未擔負準備膳食及清洗衣物等家
      務為由，主張被上訴人有過失，於法未合。
（三）被上訴人固坦承上述時地曾持菜刀作勢欲砍上訴人，惟否認有殺害上訴人之意
      圖，辯稱兩造因故爭吵，上訴人先對伊動手毆打，伊為圖自衛乃持菜刀刀背傷
      及上訴人手臂數處，並無殺害之意圖等語。證人徐錫山於原審結稱，九十年十
      月間某日上訴人進門吃飯，不知何因即持用筷筒毆打被上訴人臉部，兩造遂因
      而發生爭吵，嗣被上訴人即持拿一把菜刀嚇令上訴人離開，當時在場之人尚有
      許多來吃小吃之顧客，且該店是公眾得出入之場所，當時亦有營業等語（原審
      卷第三八頁），足見兩造發生爭吵之時，有多人在場聞見，而兩造會發生爭吵
      係因上訴人先持用筷筒毆打被上訴人臉部，被上訴人始持菜刀嚇令上訴人離開
      及反抗，堪信係起因於上訴人先毆打被上訴人，被上訴人始持拿菜刀嚇令上訴
      人離開及反抗。徵諸上訴人於原審所三紙提照片，上訴人之前胸、後背及左手
      臂固有受傷數處，惟均為皮膚表面之輕微擦挫傷，且上訴人於原審調解期日亦
      自承，其所受之傷害係被上訴人持菜刀剁傷，非刺傷所致等語（原審卷第二三
      頁），是被上訴人果確有殺害上訴人之意圖，自可持刀刺、砍上訴人之胸部或
      其他要害，豈僅令上訴人受有如照片所攝之輕微擦挫傷？難認被上訴人有殺害
      上訴人之意圖。
（四）被上訴人對於兩造於婚姻關係存續中，因個性不合爭吵不休，目前業已分居，
      雙方已無互動，平日生活亦無交集，兩造感情確已破裂之事實，均不爭執（原
      審卷第二四頁、本院前審卷第三十頁至第三二頁）。證人即兩造之子于國鴻於
      本院證稱兩造感情一直不和，伊搬出去時，被上訴人就搬到一樓居住，因被上
      訴人認為上訴人不照顧被上訴人，事實上被上訴人從不做家事，家中雜亂不堪
      ，上訴人之前曾經被人毆傷，上下樓不便，被上訴人也不照顧上訴人，兩造因
      金錢問題一直相處不來，伊希望兩造能夠離婚；伊三歲時被上訴人離家，到伊
      國中畢業才回來，兩造斷斷續續為了金錢吵架，伊結婚後被上訴人表示上訴人
      不照顧被上訴人，不讓被上訴人管家中經濟，到南崁做小吃生意，後來伊要求
      被上訴人返家，被上訴人才回來等語（本院前審卷第三十、三十一頁，本審卷
      第四十五頁）。證人即兩造之媳婦陳美雲於本院證稱，兩造常會為了細故吵架
      ，被上訴人不願意照顧上訴人，被上訴人搬到一八○號一樓，還作鐵門不讓上
      訴人進去，把上樓的樓梯換鎖，一直到現在等語。按婚姻之意義，在於夫妻間
      共同生活，互相體諒、扶持，履行彼此對婚姻之承諾，若夫妻雙方無法溝通，
      漠不關心聞問，則婚姻共同生活之意義已蕩然不存，雙方復無繼續履行共同生
      活之意願，客觀上亦無回復共同生活之可能，堪認兩造間之婚姻無任何實質意
      義可言。本件兩造已無法互相照顧，亦無互相疼惜、關懷之情，形同陌路甚至
      處於敵對怨恨狀態，夫妻繼續共同生活之目的，已無可期待，兩造婚姻自難以
      維持，應認構成民法第一千零五十二條第二項有難以維持婚姻之其他重大事由
      。
六、按有民法第一千零五十二條第一項以外之重大事由，難以維持婚姻者，夫妻之一
    方得請求離婚；但其事由應由夫妻之一方負責者，僅他方得請求離婚，同條第二
    項定有明文。依此規定意旨觀之，必構成離婚之重大事由，有可歸責於夫妻之一
    方，始得由他方請求離婚。倘夫妻雙方就該事由均須負責時，應比較衡量雙方之
    有責程度，僅責任較輕之一方，得向責任較重之他方請求離婚，如雙方之有責程
    度相同時，則雙方均得請求離婚，以符公平（最高法院九十年度台上字第二一九
    三、二二一五號判決可供參照）。本件兩造長期以來，輒因細故爭吵，自九十年
    八月間起，因感情不睦，分房而睡，雙方均未思以更積極方式解決夫妻間歧見，
    復於九十年十月間某日，在被上訴人營業處所，多數客戶可共見聞下，更互施以
    家庭暴力，可見兩造未能盡人夫或人妻之責，亦無視對方之尊嚴及人身安全，嚴
    重違反夫妻應相互協力保持共同生活圓滿之目的及共同生活基礎之義務，致兩造
    間婚姻誠摰相愛、互信互諒之基礎嚴重動搖。兩造間婚姻所生之破綻，已無回復
    之希望，而已構成民法第一千零五十二條第二項前段所稱之難以維持婚姻之重大
    事由。兩造均有可歸責之處，且雙方之有責程度相同，依首開說明，雙方均得請
    求離婚。是上訴人依民法第一千零五十二條第二項規定，提起本件訴訟，請求離
    婚，於法有據。
七、綜上所述，兩造情感已無互動，無法互相照顧，亦無互相疼惜、關懷之情，形同
    陌路，甚至處於敵對怨恨狀態，夫妻繼續共同生活之目的，已無可期待，兩造婚
    姻自難以維持，符合民法第一千零五十二條第二項有難以維持婚姻之其他重大事
    由之規定。因兩造就上開難以維持婚姻之重大事由有責程度等同，上訴人據以請
    求判決准其與被上訴人離婚，於法有據，應予准許。原審駁回上訴人之請求，尚
    有未洽。上訴意旨指摘原判決不當，求予廢棄改判，為有理由，爰由本院予以廢
    棄改判，如主文第二項所示。
八、本件事證已明，兩造其餘攻擊防禦方法，於判決結果不生影響，爰不一一詳予論
    述，附此敘明。
九、據上論結，本件上訴為有理由，依民事訴訟法第四百五十條、第七十八條，判決
    如主文。
中　　　華　　　民　　　國　　九十三　　年　　十二　　月　　二十一　　日
                                民事第十五庭
                                    審判長法  官  劉  靜  嫻
                                          法  官  陳  昆  煇
                                          法  官  游  明  仁
右正本係照原本作成。
如不服本判決，應於收受送達後二十日內向本院提出上訴書狀，其未表明上訴理由者
，應於提出上訴後二十日內向本院補提理由書狀（均須按他造當事人之人數附繕本）
上訴時應提出委任律師或具有律師資格之人之委任狀；委任有律師資格者，另應附具
律師資格證書及釋明委任人與受任人有民事訴訟法第四百六十六條之一第一項但書或
第二項（詳附註）所定關係之釋明文書影本。
中　　　華　　　民　　　國　　九十三　　年　　十二　　月　　二十二  　　日
　　　　　　　　　　　　　　　　　　　　　書記官  于      誠
附註：
民事訴訟法第四百六十六條之一（第一項、第二項）：
對於第二審判決上訴，上訴人應委任律師為訴訟代理人。但上訴人或其他法定代理人
具有律師資格者，不在此限。
上訴人之配偶、三親等內之血親、二親等內之姻親，或上訴人為法人、中央或地方機
關時，其所屬專任人員具有律師資格並經法院認為適當者，亦得為第三審訴訟代理人
。
